臺灣臺中地方法院民事判決　　九十三年度小上字第三四號
　　上　訴　人　甲○○
　　訴訟代理人　乙○○
　　被　上訴人　德昌國寶吉祥區管理委員會
　　法定代理人　丙○○
　　訴訟代理人　司誠正
右當事人間請求給付管理費事件，上訴人對於民國九十三年一月二十八日本院臺中簡
易庭九十二年度中小字第一九四三號第一審小額民事判決提起上訴，本院於民國九十
三年五月六日言詞辯論終結，判決如左：
    主      文
原判決關於命上訴人給付超過新臺幣陸萬壹仟肆佰肆拾元，及自民國九十二年九月九
日起至清償日止，按週年利率百分之五計算之利息部分，及該部分假執行之宣告，暨
除確定部分外訴訟費用之裁判均廢棄。
右開廢棄部分，被上訴人在第一審小額之訴及其假執行之聲請均駁回。
其餘上訴駁回。
上訴人應賠償被上訴人之訴訟費用額確定為新臺幣貳佰陸拾捌元。
    事實及理由
一、被上訴人主張：上訴人所有之門牌號碼臺中縣大里市○○路○段三八二巷六十九
    號十四樓房屋（下稱系爭房屋），係屬被上訴人管理之公寓大廈區分所有建物，
    依據公寓大廈管理條例第十條第三項、第二十一條及住戶規約之規定，上訴人自
    有按期繳納管理費之義務，惟上訴人於民國八十四年一至七月、八十五年一至六
    月、八十八年七至八月及八十九年七月至九十二年七月（以下依序簡稱為第一、
    二、三、四段期間）均未繳納管理費，合計欠費之金額達新臺幣（下同）七萬六
    千一百六十元，迭經被上訴人催討，上訴人均置之不理，爰起訴請求上訴人給付
    上開積欠之管理費，及自原審起訴狀繕本送達翌日起至清償日止，按週年利率百
    分之五計算之利息。又上訴人僅在系爭房屋出租他人時，始責由承租人給付管理
    費，前述四段期間，上訴人因未將系爭房屋出租他人，即無故拒繳管理費，已違
    反前引法律與住戶規約之規定，原審判決命上訴人應給付第一至三段期間之管理
    費予被上訴人，自屬正當，上訴人之上訴為無理由，應予駁回。
二、上訴人對於未繳納第四段期間之管理費合計四萬七千三百六十元一事並不爭執，
    惟以：其已向被上訴人清償第一、二段期間之管理費（金額分別為八千九百六十
    元及七千六百八十元）完畢；至第三段期間之管理費二千五百六十元，被上訴人
    已於發放九二一受災戶救災金（以下簡稱九二一救災金）時予以扣除，是其已無
    須再繳納該段期間之管理費，從而，被上訴人請求其給付第一至三段期間之管理
    費，均無理由。原審判決未察，竟判命其應給付該三段期間之管理費予被上訴人
    ，該判決有如下違背法令之處：
（一）被上訴人既主張上訴人積欠第一至三段期間之管理費合計一萬九千二百元未繳
      納，依據最高法院十八年上字第二八五五號及十七年上字第九一七號判例意旨
      ，應由被上訴人先就其主張之上開事實負舉證責任，否則縱令上訴人未能證明
      其所為前揭抗辯屬實，或所舉證據尚有疵累，仍應駁回被上訴人之請求。然原
      審未先命被上訴人負舉證之責，遽以上訴人未就抗辯之事實盡舉證之責，而為
      上訴人敗訴之判決，顯然違反上開判例所揭示之舉證責任分配原則。
（二）上訴人於原審所提出，記載：「茲查69號14Ｆ住戶84年4－7月85年1-6月管理
      費均由詹洪兩人補收入賬無訛誤會之不再追究」等字樣之收據，係被上訴人之
      委員黃祖堂親簽，且其上所蓋被上訴人管理委員會收訖章之真正，復為被上訴
      人所不爭執，則該等收據之真實性乃無庸置疑，原判決竟以上訴人於原審九十
      二年十一月二十六日言詞辯論期日已自認未繳納第二段期間（即八十五年一至
      六月）之管理費，且上開收據中所載詹洪兩人為誰，是否有權代表被上訴人收
      受管理費，尚有疑義為由，否定該收據之證據力，有違反民事訴訟法第二百二
      十二條第三項規定之違法。
（三）原審法官於九十二年十一月二十六日言詞辯論期日中曾勸諭兩造試行和解，上
      訴人因思及系爭房屋自八十八年間因九二一大地震而受損後，即未繳納管理費
      ，上訴人復因欠費致遭被上訴人禁止進入該房屋，而無法將該房屋出租他人以
      收取租金，損失非輕，乃遵從原審法官之建議同意讓步，惟兩造於當日並未成
      立和解。詎原審判決竟依據上訴人於法官勸諭和解過程中所為願意讓步之陳述
      ，論斷上訴人已自認未繳納第二段期間之管理費，就該部分為對上訴人不利之
      判決，亦與民事訴訟法第二百七十九條有關訴訟上自認之規定不相符合。
（四）上訴人於原審曾請求被上訴人提出其所製作之九二一受災戶救災金發放名冊，
      蓋被上訴人曾於該名冊備考欄內註明「扣除七至八月管理費二千五百六十元」
      等字樣，此足以證明上訴人抗辯：其原應繳納之八十八年七、八月份管理費，
      業經被上訴人自九二一救災金內扣除等情為真實。然原審判決未斟酌上訴人前
      開聲請是否有理由，復未命被上訴人提出該項名冊，查考有無前揭註記，即為
      對上訴人不利之認定，顯然違反民事訴訟法第二百四十三條至第二百四十五條
      之規定。
      此外，被上訴人對上訴人之第一至三段期間之管理費債權，依據民法第一百二
      十六條規定，均已罹於消滅時效，上訴人提出時效抗辯，則被上訴人已不得再
      請求上訴人給付該三段期間之管理費。原審判決既有上開違誤之處，為此提起
      上訴，並聲明：１、請求廢棄原判決關於命上訴人應給付被上訴人超過四萬七
      千三百六十元及其利息部分，暨該部分之假執行與訴訟費用之裁判；２、前項
      廢棄部分，駁回被上訴人在第一審之訴及假執行之聲請。
三、本院判斷：
（一）首按對於小額程序之第一審裁判之上訴，非以其違背法令為理由，不得為之。
      又上訴狀內應記載上訴理由，表明：１、原判決所違背之法令及具體內容。２
      、依訴訟資料可認為原判決有違背法令之具體事實，民事訴訟法第四百三十六
      條之二十四第二項、第四百三十六條之二十五分別定有明文。上訴人於上訴狀
      中所載前揭（一）至（四）之上訴理由，均已具體指摘原判決違背之法令及其
      內容，並就原審之訴訟資料中可認為原判決有違背法令之具體事實加以敘明，
      則其提起之上訴與前揭條文之規定相符，自屬合法。又被上訴人於原審係請求
      上訴人給付七萬六千一百六十元，及自原審起訴狀繕本送達上訴人之翌日即九
      十二年九月九日起至清償日止，按週年利率百分之五計算之利息，原審判決就
      其中六萬六千五百六十元及該部分利息之請求予以准許，另駁回被上訴人其餘
      之請求。上訴人就原審判決命其給付四萬七千三百六十元及利息部分，暨被上
      訴人就原審駁回其起訴部分，均未聲明上訴，是該二部分業已確定，本判決以
      下僅就上訴人提起上訴，請求廢棄原判決命其給付超過四萬七千三百六十元及
      其利息部分，是否有理由，加以審酌，合先敘明。
（二）被上訴人主張上訴人所有之系爭房屋為其管理之區分所有建物，上訴人依公寓
      大廈管理條例第十條第二、三項及住戶規約之規定，應按期繳納管理費，上訴
      人於第一至四段期間應繳納之管理費依序為八千九百六十元、七千六百八十元
      、二千五百六十元及四萬七千三百六十元，且上訴人尚未給付第四段期間之管
      理費予被上訴人之事實，業據其提出建物登記謄本、住戶規約及上訴人欠繳管
      理費清冊，附原審卷第三十七至三十八、第四十一至四十二及第七十三至八十
      九頁可稽，且為上訴人所不爭執，自堪信為真實。
（三）被上訴人另主張：上訴人未繳納第一至三段期間之管理費合計一萬九千二百元
      予被上訴人等語，則為上訴人所否認，並以前揭情詞置辯，從而本件應予審究
      者，厥為：上訴人是否已清償第一、二段期間之管理費，另將第三段期間之管
      理費，以其本得領取之九二一救災金加以扣抵？而該等事實之存在，均屬有利
      於上訴人之事實，依據民事訴訟法第二百七十七條規定，自應由上訴人負舉證
      責任。茲就被上訴人請求上訴人給付該三段期間之管理費應否准許，及上訴人
      之上訴有無理由，分別論述如下：
  １、第一段期間之管理費八千九百六十元部分：
      上訴人抗辯其已將此部分管理費向被上訴人清償完畢，並提出蓋有被上訴人管
      理委員會之收訖章、內容為：「茲查69號14Ｆ住戶84年4－7月85年1-6月管理
      費均由詹、洪兩人補收入賬無訛，誤會不再追究」之收據一紙為證（見原審卷
      第九七頁），被上訴人對於該收據之形式與內容之真實性均無爭執，則由該收
      據上之記載，足認上訴人所有之系爭房屋於八十四年四至七月應繳納之管理費
      合計五千一百二十元（計算式：8960/7X4=5120） ，業經被上訴人收取入帳，
      是上訴人已將第一段期間中前述四個月之管理費清償完畢，被上訴人自不得重
      覆向上訴人請求給付該部分之管理費。原審判決未斟酌被上訴人對該收據之真
      正未為任何爭執，該收據之內容足可證明上訴人抗辯其已清償八十四年四至七
      月之管理費一節屬實，而認作主張，以被上訴人未提出之攻擊防禦方法，即該
      收據上所載詹、洪二人是否有權代表被上訴人收取管理費，尚有疑義為由，認
      此項書證無法證明上訴人已清償該四個月之管理費，自屬不當，上訴人請求將
      原審判決此部分廢棄，並改判駁回被上訴人之訴，為有理由。至於上訴人所辯
      其已將八十四年一至三月之管理費清償完畢部分，由前開收據內之記載並無法
      獲得證明，上訴人復未舉出其他證據，證明其此部分抗辯屬實，自應承受該項
      利己事實不能證明所生之不利益，從而，上訴人對於被上訴人仍負有給付上述
      三個月之管理費之義務，原審判決判命上訴人應為此部分之給付，自屬正確。
  ２、第二段期間之管理費七千六百八十元部分：
      查上訴人於原審九十二年十一月二十六日言詞辯論期日，已自認其未繳納第二
      段期間之管理費（見原審卷第九十二頁），至其雖於嗣後具狀答辯時，提出前
      述由被上訴人出具之收據，且其上所載「．．．八十五年一至六月管理費均由
      詹、洪兩人補收入賬無訛」等字句，與其自認未清償第二段期間之管理費等語
      相悖，惟上訴人既未於該份書狀或其後之言詞辯論期日到庭時，向原審或本院
      為撤銷上開自認之表示，則原審及本院仍應受其自認之拘束，不得為反於其自
      認事實之認定，從而，被上訴人向上訴人請求給付第二段期間之管理費，自屬
      有據。上訴意旨雖以：原審法院係依據其於兩造試行和解過程中所為表示願意
      讓步之陳述，認其已就上開不利於己之事實予以自認，則原審判決有違背民事
      訴訟法有關自認規定之違法等語。惟經本院調取原審九十二年十一月二十六日
      言詞辯論期日之數位錄音光碟並勘驗結果，原審法院於該次言詞辯論期日，係
      先命被上訴人確定其請求上訴人給付管理費之期間與金額（見勘驗筆錄第十四
      頁），再逐一詢問上訴人就被上訴人主張其積欠第一至四段期間之管理費有何
      意見，於上訴人陳明：第一段期間之管理費已繳清（見勘驗筆錄第十八至十九
      頁）、第二段期間之管理費未繳（見勘驗筆錄第二十至二一頁）、第三段期間
      之管理費，被上訴人已於發放九二一救災金時扣除（見勘驗筆錄第二一至二二
      頁）、第四段期間並未繳納管理費（見勘驗筆錄第二十四頁）等語後，原審法
      院再曉諭兩造：因本件訴訟所涉標的金額不高，兩造如執意進行訴訟，徒增勞
      煩，可商談和解（見勘驗筆錄第二十五至二十六頁），然兩造並未為任何讓步
      （見勘驗筆錄第二十六至三十二頁）等情，有卷附勘驗筆錄可稽。是上訴人於
      原審法院試行和解之前，對於被上訴人主張其未繳納第二段期間之管理費一事
      已予承認，且其於前揭言詞辯論期日，並未就被上訴人之請求表示願作任何讓
      步，則上訴意旨指摘原審判決係在勸諭兩造和解未成後，援用上訴人於試行和
      解過程中所為讓步之陳述，認上訴人已就對己不利之事實加以自認，顯屬違背
      法令等語，與前揭言詞辯論期日之實際情形不符，洵非可採，原審判決准許被
      上訴人對上訴人所為第二段期間管理費之請求，核無違誤。
  ３、第三段期間之管理費二千五百六十元部分：
      上訴人抗辯被上訴人於發放九二一救災金時，已將其應繳納之第三段期間管理
      費予以扣除，是其已無庸再給付此部分管理費等語，為被上訴人所否認，上訴
      人復未舉證證明其所辯上情屬實，自應因而受不利之認定，是其應給付被上訴
      人此段期間之管理費。上訴人雖以：其曾向原審法院聲請命被上訴人提出九二
      一受災戶救災金發放名冊，以證明其所為前揭抗辯情節確屬實情，惟原審未命
      被上訴人提出上開文書，亦未認定上訴人依該文書主張之應證事實為真實，有
      未適用民事訴訟法第三百四十二條、第三百四十三條及第三百四十五條等規定
      之違法等語。惟按聲明書證，係使用他造所執之文書者，應聲請法院命他造提
      出；前項聲請，應表明下列各款事項：一、應命其提出之文書；二、依該文書
      應證之事實；三、文書之內容；四、文書為他造所執之事由；五、他造有提出
      文書義務之原因；又法院認應證之事實重要，且舉證人之聲請正當者，應以裁
      定命他造提出文書，業為民事訴訟法第三百四十二條第一、二項及第三百四十
      三條所明定，是以法院須於訴訟中之一造當事人提出符合前揭規定之聲請，並
      認其聲請為正當，始得裁定命他造提出文書。查上訴人雖於原審歷次言詞辯論
      期日到庭，且提出四份答辯狀，惟從未聲請本院命被上訴人提出九二一受災戶
      救災金發放名冊，亦未具體表明該文書是否為被上訴人所執有？該文書之內容
      為何？於本件訴訟中得證明何種事實？何以被上訴人有提出該文書之必要等事
      項，則原審法院自不得於上訴人未提出聲請之際，遽命被上訴人提出該項文書
      ，更無從進而適用民事訴訟法第三百四十五條規定，認上訴人關於該文書之主
      張為真實，是原審判決以上訴人無法證明其所辯上情為真，認被上訴人請求上
      訴人給付第三段期間之管理費為有理由，並無錯誤，上訴意旨指摘原判決未適
      用上述規定，對上訴人為有利之認定，係屬違背法令等語，自無足取。
  ４、末按當事人於第二審不得提出新攻擊或防禦方法，但因原法院違背法令者不在
      此限，民事訴訟法第四百三十六條之二十八定有明文。上訴人於本院言詞辯論
      期日雖主張：被上訴人對上訴人就第一至三段期間之管理費債權，均已逾民法
      第一百二十六條規定之時效期間，並提出時效抗辯等語，惟上訴人於原審既未
      提出此項攻擊防禦方法，且其亦非因原法院有何違背法令之情事，致其未能於
      原審提出時效抗辯，此種新攻擊防禦方法之提出於法不合，本院本不得予以斟
      酌，則上訴人主張其因被上訴人之管理費債權已罹於消滅時效而得拒絕給付云
      云，亦無理由，附此敘明。
（五）綜上所述，被上訴人依據公寓大廈管理條例第十條第三項、第二十一條規定，
      及上開公寓大廈之住戶規約約定，請求上訴人給付管理費六萬一千四百四十元
      （即第一段期間尚未繳納之八十四年一至三月管理費：3840，第二至四段期間
      應繳納之管理費：7680+2560+47360=57600，二者之總和：3840+57600=61440
      ），及自原審起訴狀繕本送達上訴人之翌日即九十二年九月九日起至清償日止
      ，按週年利率百分之五計算之利息部分，洵屬有據，應予准許，逾此所為之請
      求，為無理由，應予駁回。又上開應准許之部分，應依民事訴訟法第四百三十
      六條之二十規定，依職權宣告假執行。原審超過上開應准許部分（除確定部分
      外），為上訴人敗訴之判決，並依職權宣告假執行，自有未洽，上訴人求予廢
      棄改判，為有理由，爰改判為如主文第二項所示。至於前開應准許部分，原審
      判命上訴人給付，並依職權宣告假執行，核無違誤，上訴意旨就此部分仍執陳
      詞，指摘原判決不當，求予廢棄改判，為無理由，應駁回其上訴。
（六）末按法院為小額訴訟事件訴訟費用之裁判時，應確定其訴訟費用額，民事訴訟
      法第四百三十六條之三十二準用同法第四百三十六條之十九第一項定有明文；
      又訴訟費用，由敗訴之當事人負擔；各當事人一部勝訴、一部敗訴者，其訴訟
      費用，由法院酌量情形，命兩造以比例分擔或命一造負擔，或命兩造各自負擔
      其支出之訴訟費用；當事人分擔訴訟費用者，法院為確定費用額之裁判時，除
      前條第二項情形外，應視為各當事人應負擔之費用，已就相等之額抵銷，而確
      定其一造應賠償他造之差額，另為同法第七十八條、第七十九條、第九十三條
      第一項所分別明定。經查：
  １、本件第一審裁判費八百三十八元，由被上訴人支出；第二審裁判費一千五百元
      ，由上訴人支出。
  ２、第一審裁判費中，已確定部分之訴訟費用，經核算後應為六百二十九元，上訴
      人與被上訴人應分別負擔敗訴部分之費用五百二十元及一百零九元。
  ３、其餘部分之第一審裁判費二百零九元，與第二審裁判費一千五百元，合計一千
      七百零九元，本院衡酌兩造勝敗訴金額之比例，認應由上訴人負擔百分之七十
      三，即一千二百四十八元；其餘百分之二十七，即四百六十一元，由被上訴人
      負擔。
  ４、由上可知，被上訴人應負擔之訴訟費用，合計應為五百七十元（即109+461=
      570） ，因被上訴人已支出訴訟費用八百三十八元，經適用前引民事訴訟法第
      九十三條第一項規定結果，上訴人尚應賠償被上訴人之訴訟費用額確定為二百
      六十八元。
（七）據上論結，本件上訴為一部有理由、一部無理由，依民事訴訟法第四百三十六
      條之三十二、第四百五十條、第四百四十九條第一項、第四百三十六條之十九
      第一項、第七十九條，判決如主文。
中　　　華　　　民　　　國　　九十三      年　　　五　　　月　　二十一  日
                                  臺灣臺中地方法院民事第一庭
~B審判長法官　張惠立
~B法　　　官　王邁揚
~B法    　官　鍾啟煒
右為正本係照原本作成。
不得上訴。
中　　　華　　　民　　　國　　九十三　　　年　　　五　　　月　　二十四　日
~B法院書記官
